【裁判字號】    98,重上,712
【裁判日期】    990831
【裁判案由】    撤銷信託登記
【裁判全文】
臺灣高等法院民事判決                 98年度重上字第712號
上  訴  人    祥麟建設有限公司
兼法定代理人  戊○○
共      同
訴訟代理人    陳志偉律師
被 上訴 人    乙○○
              丁○○
共      同
訴訟代理人    王迪吾律師
              蔡憶鈴律師
被 上訴 人    國泰世華商業銀行股份有限公司
法定代理人    甲○○
訴訟代理人    丙○○
上列當事人間請求撤銷信託登記事件，上訴人對於中華民國98年
10月7日台灣台北地方法院97年重訴字第674號第一審判決提起上
訴，本院於99年7月20日言詞辯論終結，判決如下：
    主  文
原判決廢棄。
被上訴人乙○○與被上訴人國泰世華商業銀行股份有限公司就坐
落花蓮縣新城鄉○○段一五五九之十二地號土地（地目建、面積
一八三平方公尺、所有權範圍全部）及其上同段一一四五建號即
門牌號碼花蓮縣新城鄉○里○路一四六巷五弄七號建物（所有權
範圍全部）於民國九十六年十一月二十九日所為之信託債權行為
及信託物權行為應予撤銷，被上訴人國泰世華商業銀行股份有限
公司應將上開不動產於民國九十六年十二月五日以信託為登記原
因之所有權移轉登記塗銷。
被上訴人丁○○與被上訴人國泰世華商業銀行股份有限公司就坐
落花蓮縣新城鄉○○段一五五九之十一地號土地（地目建、面積
一○○平方公尺、所有權範圍全部）及其上同段一一四四建號即
門牌號碼花蓮縣新城鄉○里○路一四六巷五弄五號建物（所有權
範圍全部）、花蓮縣新城鄉○○段一五五九之五地號土地（地目
建、面積一○一平方公尺、所有權範圍全部）及其上同段一一五
○建號即門牌花蓮縣新城鄉○里○路一四六巷五弄十二號建物於
民國九十六年十一月二十七日所為之信託債權行為及信託物權行
為應予撤銷，被上訴人國泰世華商業銀行股份有限公司應將上開
不動產於民國九十六年十二月五日以信託為登記原因之所有權移
轉登記塗銷。
被上訴人乙○○應將坐落花蓮縣新城鄉○○段一五五九之十二地
號土地（地目建、面積一八三平方公尺、所有權範圍全部）、一
五五九之八地號土地（地目建、面積三三五平方公尺、權利範圍
一○○○○分之一二八九）、一五五七之三地號土地（地目旱、
面積八十平方公尺、權利範圍一○○○○分之一二八九）、一五
五八之一地號土地（地目建、面積五平方公尺、權利範圍一○○
○○分之一二八九）、一五六○地號土地（地目旱、面積五平方
公尺、權利範圍一○○○○分之一二八九）辦理所有權移轉登記
予上訴人戊○○；並將花蓮縣新城鄉○○段一一四五建號即門牌
號碼花蓮縣新城鄉○里○路一四六巷五弄七號建物（所有權範圍
全部）辦理所有權移轉登記予上訴人祥麟建設有限公司。
被上訴人丁○○應將坐落花蓮縣新城鄉○○段一五五九之十一地
號土地（地目建、面積一○○平方公尺、所有權範圍為全部）、
一五五九之五地號土地（面積一○一平方公尺、所有權範圍為全
部）、一五五九之八地號土地（地目建、面積三三五平方公尺、
權利範圍一○○○○分之一四一五）、一五五七之三地號土地（
地目旱、面積八十平方公尺、權利範圍一○○○○分之一四一五
）、一五五八之一地號土地（地目建、面積五平方公尺、權利範
圍一○○○○分之一四一五）、一五六○地號土地（地目旱、面
積五平方公尺、權利範圍一○○○○分之一四一五）辦理所有權
移轉登記予上訴人戊○○；並將花蓮縣新城鄉○○段一一四四建
號即建物門牌花蓮縣新城鄉○里○路一四六巷五弄五號建物（所
有權範圍全部）、同段一一五○建號即建物門牌花蓮縣新城鄉○
里○路一四六巷五弄十二號建物（所有權範圍全部）辦理所有權
移轉登記予上訴人祥麟建設有限公司。
第一、二審訴訟費用由被上訴人負擔。
    事實及理由
甲、程序方面：
    被上訴人國泰世華銀行股份有限公司（下稱國泰世華銀行）
    經合法通知，未於言詞辯論期日到場，核無民事訴訟法第38
    6 條所列各款情形，爰依上訴人之聲請，由其一造辯論而為
    判決。
乙、實體方面：
一、上訴人起訴主張：
  (一)被上訴人乙○○於民國96年4 月24日與上訴人祥麟建設有
      限公司（下稱祥麟公司）、戊○○訂立房屋土地預定買賣
      契約書（下稱買賣契約），購買坐落於花蓮縣新城鄉○○
      段1559（嗣因土地分割變更地號為1559-12、1559-8）、
      1557-3、1558-1、1560地號土地及建造於其上編號A4（即
      門牌號碼為花蓮縣新城鄉○里○路146巷5弄7號）之 「山
      水御」建案不動產（下稱系爭A4房地），戊○○為土地之
      出賣人、祥麟公司為房屋之出賣人，約定價金為新台幣（
      下同）530萬元，由乙○○於簽約時支付350萬元，餘款則
      委託祥麟公司申辦銀行貸款。
  (二)被上訴人丁○○於96年7 月22日與祥麟公司、戊○○訂立
      買賣契約，購買坐落於花蓮縣新城鄉○○段1559-5、1557
      -3、1558-1、1560及1559-8地號土地、花蓮縣新城鄉○○
      段1559-11、1557-3、1558-1、1560及1559-8 地號土地，
      及建造於其上之編號B5、A3（即門牌號碼為花蓮縣新城鄉
      ○里○路146巷5弄12號、同巷弄5號之「山水御」 建案不
      動產（下稱系爭B5房地、系爭A3房地，並與上開系爭A4房
      地合稱系爭不動產），約定價金各為510萬元及520萬元，
      由丁○○於簽約時支付51萬元、52萬元，其餘價金依房屋
      結構體完成、鷹架拆除及取得使用執照、銀行貸款等時期
      按期繳付。
  (三)嗣系爭不動產已於96年8 月10日核發使用執照，乙○○仍
      藉詞拖延辦理貸款事宜，並訛稱家中長輩欲查看系爭不動
      產之所有權狀，使上訴人先行交付系爭不動產之所有權狀
      ，且於取得所有權狀後拒不交還，致上訴人無法辦理銀行
      貸款，屢經限期催告繳付價金，仍置若罔聞，上訴人乃解
      除兩造間之買賣契約。詎乙○○、丁○○明知系爭不動產
      買賣契約業經上訴人解除，竟分別於96年11月27日、同月
      29日與被上訴人國泰世華銀行簽訂信託契約，並於96年12
      月5 日完成以信託為登記原因之所有權移轉登記，以逃脫
      將系爭不動產返還上訴人之債務，所為顯有害於上訴人之
      債權。為此，依信託法第6條第1項規定，請求撤銷乙○○
      、丁○○與國泰世華銀行間之信託債權及物權行為，並塗
      銷信託登記，另依買賣契約第6條第4項、第17條第1 項後
      段及第24條第2項及民法第179條之規定，請求乙○○、丁
      ○○將系爭不動產分別移轉登記予上訴人所有。
    （原審判決上訴人敗訴，上訴人提起上訴。）
    並於本院聲明：
    (一)原判決廢棄。
    (二)被上訴人乙○○與國泰世華銀行就坐落花蓮縣新城鄉○
        ○段1559-12地號土地（地目建、面積183平方公尺、所
        有權範圍全部）及其上同段1145建號，門牌號碼花蓮縣
        新城鄉○里○路146巷5弄7號建物 （所有權範圍全部）
        於96年11月29日所為之信託債權行為及信託物權行為應
        予撤銷，被上訴人國泰世華銀行應將上開不動產於96年
        12月5日以信託為登記原因之所有權移轉登記塗銷。
    (三)被上訴人丁○○與國泰世華銀行就花蓮縣新城鄉○○段
        1559-11地號土地（地目建、面積100平方公尺、所有權
        範圍全部）及其上同段1144建號，門牌花蓮縣新城鄉○
        里○路146巷5弄5號建物 （所有權範圍全部）、花蓮縣
        新城鄉○○段1559-5地號土地（地目建、面積101 平方
        公尺、所有權範圍全部）及其上同段1150建號，建物門
        牌花蓮縣新城鄉○里○路146巷5弄12號建物於96年11月
        27日所為之信託債權行為及信託物權行為應予撤銷，被
        上訴人國泰世華銀行應將上開不動產於96年12月5 日以
        信託為登記原因之所有權移轉登記塗銷。
    (四)被上訴人乙○○應將坐落花蓮縣新城鄉○○段1559-12
        地號土地（地目建、面積183 平方公尺、所有權範圍全
        部），辦理所有權移轉登記予上訴人戊○○，並將坐落
        前揭土地上同段1145建號，門牌號碼花蓮縣新城鄉○里
        ○路146巷5弄7號建物（所有權範圍全部） 辦理所有權
        移轉登記予上訴人祥麟建設公司。
    (五)被上訴人乙○○應將坐落花蓮縣新城鄉○○段1559-8地
        號土地（地目建、面積335平方公尺、權利範圍10000分
        之1289）、1557-3地號土地（地目旱、面積80平方公尺
        、權利範圍10000分之1289）、1558-1地號土地 （地目
        建、面積5平方公尺、權利範圍10000分之1289）、1560
        地號土地（地目旱、面積5平方公尺、權利範圍10000分
        之1289）辦理所有權移轉登記予上訴人戊○○。
    (六)被上訴人丁○○應將坐落花蓮縣新城鄉○○段1559-11
        地號土地（地目建、面積100平方公尺、 所有權範圍為
        全部）辦理所有權移轉登記予上訴人戊○○，並將坐落
        前揭土地上同段1144建號，建物門牌花蓮縣新城鄉○里
        ○路146巷5弄5號建物 （所有權範圍全部）辦理所有權
        移轉登記予被上訴人祥麟公司。
    (七)被上訴人丁○○應將坐落花蓮縣新城鄉○○段1559-5地
        號土地（面積101平方公尺、所有權範圍為全部） 辦理
        所有權移轉登記予上訴人戊○○，並將坐落前揭土地上
        同段1150建號，建物門牌花蓮縣新城鄉○里○路146 巷
        5弄12號建物（所有權範圍全部） 辦理所有權移轉登記
        予原告祥麟公司。
    (八)被上訴人丁○○應將坐落花蓮縣新城鄉○○段1559-8地
        號土地（地目建、面積335平方公尺、權利範圍10000分
        之1415）、1557-3地號土地（地目旱、面積80平方公尺
        、權利範圍10000分之1415）、 1558-1地號土地（地目
        建、面積5平方公尺、權利範圍10000分之1415）、1560
        地號土地（地目旱、面積5平方公尺、權利範圍10000分
        之1415）辦理所有權移轉登記予上訴人戊○○。
二、被上訴人則均聲明：上訴駁回。並分別抗辯如下：
（一）被上訴人乙○○、丁○○部分：
    １、上訴人戊○○對乙○○負有票款債務共20,355,500元，
        業經判決確定（台灣板橋地方法院，下稱板橋地院，97
        年板簡字第2272號），迄未返還。又祥麟公司前因需資
        金週轉，先後向乙○○調借款項合計900萬元， 嗣雙方
        簽訂合夥投資新建工程契約書（下稱系爭合夥契約），
        約定以該借款作為共同投資祥麟公司台東建案之合夥股
        金，嗣台東建案已於95年底全數出售結案，依系爭投資
        契約第7 條約定，祥麟公司應將本金及利潤分配返還乙
        ○○，是乙○○對祥麟公司亦有900萬元債權存在。
    ２、戊○○及祥麟公司因無力清償上開欠款，遂與乙○○達
        成抵償之協議，以移轉系爭不動產之方式抵償欠款，其
        中系爭A3、B5房地部分則由乙○○借用丁○○之名義買
        賣及登記，土地價款1,020萬元及房屋價款540萬元，均
        因此完全抵付，故系爭不動產買賣並移轉所有權之目的
        ，自始即為抵償戊○○、祥麟公司對被上訴人之欠款。
        退步言，縱認兩造間無抵償之協議，惟乙○○已向上訴
        人為抵銷之意思表示，則無待上訴人之同意與否，均已
        生抵銷之效果，系爭不動產之買賣價金，經被上訴人行
        使抵銷權而給付完畢。嗣戊○○於96年9月12日、96年9
        月20日完成系爭不動產之所有權移轉登記，並依約辦理
        交屋及交付所有權狀予乙○○及丁○○。則依買賣契約
        第14、17條約定，雙方既履約完畢，上訴人自不得再以
        乙○○、丁○○有違約事由，主張解除系爭買賣契約，
        並請求撤銷信託登記。
    ３、系爭不動產完成過戶登記後，戊○○為借貸所需另請求
        乙○○提供系爭不動產之其中2 棟房地向花蓮土地銀行
        申辦貸款700萬元，並非用以繳納尾款1107萬元， 否則
        上訴人在系爭不動產尾款未付清時，當無辦理過戶登記
        之可能。退步言，縱認被上訴人尚有履約之義務，然系
        爭買賣契約之附件「付款辦法」，僅有繳款日期，並無
        約定付款期限，則上訴人僅以96年11月26日為第一次通
        知付款時並為解除契約，未依民法第254 條及買賣契約
        第6 條約定之方式通知及催告，其解除契約並不合法。
（二）被上訴人國泰世華銀行部分：
    １、被上訴人於96年11月29日簽訂「信託財產申請書暨信託
        條款」，由國泰世華銀行擔任信託受託人，故國泰世華
        銀行依約受託管理運用信託財產之行為，並非不法行為
        。況國泰世華銀行並非信託財產之實際所有人，依信託
        法第63條第1 項、第65條之規定，僅得於信託契約終止
        後，依受託人之指示將該信託財產返還予受託人或其指
        定之第三人。
    ２、又依信託法第6條第1項規定，債權人行使撤銷權，須信
        託行為有害於債權之事實，且債務處於無資力之狀態，
        若債務人於行為時，尚有資力清償債務，縱其結果，致
        債務人之財產減少，仍不得撤銷。而國泰世華銀行與乙
        ○○、丁○○簽訂信託契約時，對於是否損及受託人之
        債權人權益無法臆測，行為時並未害上訴人債權，上訴
        人自不得請求被上訴人塗銷信託登記。
三、兩造不爭執之事實：
（一）上訴人於96年4 月24日與乙○○就系爭A4房地簽訂買賣契
      約，總價530萬元，乙○○於96年4月9日及96年4月23日業
      已分別交付100萬元、250萬元。
（二）上訴人於96年7 月22日與丁○○就系爭A3、B5房地簽訂買
      賣契約，總價各為520萬元、510萬元，丁○○簽約時分別
      交付52萬元、51萬元。
（三）系爭不動產於96年8月10日經核發取得房屋使用執照， 嗣
      於96年9月12日、96年9月20日完成所有權移轉登記予乙○
      ○、丁○○。
（四）上訴人於96年11月26日以乙○○、丁○○未繳付剩餘之買
      賣價金180萬元、927萬元為由，寄發存證信函催告給付。
      嗣於96年12月4 日乙○○、丁○○以存證信函回覆表示已
      清償所有價金。
（五）乙○○曾以其執有戊○○開立之14紙支票，屆期提示未獲
      付款為由，訴請給付票款20,355,500元本息，經判決勝訴
      確定（板橋地院97年度板簡字第2272號）。
（六）戊○○前以乙○○、丁○○購買系爭不動產未付價金為由
      ，提出詐欺告訴，經台灣台北地方法院檢察署以97年度偵
      字第17549號為不起訴處分。
（七）丁○○對於戊○○、祥麟公司均無債權存在。
四、兩造之爭點及論斷：
    上訴人主張乙○○、丁○○於系爭不動產買賣契約已解除後
    ，仍將系爭不動產信託登記予國泰世華銀行，所為有害於上
    訴人之債權，應予撤銷，乙○○、丁○○並應將系爭不動產
    返還上訴人等語；為被上訴人所否認，並以前揭情詞置辯。
    是本件兩造爭點為：(一)乙○○對戊○○是否有債權存在，
    如是，其數額為何？(二)乙○○對於祥麟建設公司是否有債
    權存在，如有，其數額為何？(三)乙○○如對於戊○○、祥
    麟建設公司有債權存在，得否對系爭房地未給付之尾款主張
    抵銷？或雙方有無抵償之協議？(四)上訴人依信託法第6 條
    第1 項請求撤銷被上訴人信託之行為，及依買賣契約約定、
    民法第179 條規定，請求乙○○、丁○○將系爭不動產分別
    移轉登記予上訴人所有，有無理由？茲分別論述如下：
  (一)關於乙○○對於戊○○有無債權存在之爭點：
    １、按為訴訟標的之法律關係，於確定之終局判決中經裁判
        者，當事人之一造以該確定判決之結果為基礎，於新訴
        訟用作攻擊防禦方法時，他造應受其既判力之拘束（既
        判力之「遮斷效」、「失權效」或「排除效」），不得
        以該確定判決言詞辯論終結前，所提出或得提出而未提
        出之其他攻擊防禦方法為與確定判決意旨相反之主張，
        法院亦不得為反於確定判決意旨之裁判，此就民事訴訟
        法第400條第1項規定趣旨觀之尤明（最高法院42年台上
        字第1306號判例、96年度台上字第1850號判決意旨參照
        ）。
    ２、經查：
      (1)乙○○曾以其執有戊○○開立之14紙支票，屆期提示未
        獲付款為由，訴請給付票款20,355,500元本息，業經板
        橋地院板橋簡易庭於97年11月27日辯論終結，於97年12
        月23日判決乙○○勝訴，未據戊○○上訴而告確定之事
        實，為兩造所不爭執，並有該院97年度板簡字第2272號
        （下稱前案）判決附卷可憑，見原審卷(一)頁331-335 ）
        。準此，乙○○對於戊○○有20,355,500元票款本息之
        債權，業經前案確定之終局判決經裁判，依上開說明，
        乙○○以該確定判決之結果據為本件訴訟之主張，戊○
        ○應受其既判力之拘束，本院亦不得為反於確定判決意
        旨之裁判。
      (2)又戊○○於前案言詞辯論終結前，業據提出其已清償票
        款完畢之抗辯，並經前案確定判決認定「被告（即上訴
        人戊○○）所提出兩造於94年6 月10日簽訂之合夥投資
        新建工程契約書及收據影本各乙件，僅能證明兩造間曾
        簽訂該合夥投資契約，嗣原告（即被上訴人乙○○）亦
        於95年9月23日收受該投資之報酬300萬元之事實，尚難
        據以證明戊○○已清償本件票款之事實。此外，乙○○
        復未能舉證證明已清償完畢之事實，乙○○所辯，難認
        有據。」等語（見原審卷頁333）， 則戊○○猶於本院
        執為與確定判決意旨相反之主張，依上開說明，自不足
        採。此外，戊○○復無法提出其於前案言詞辯論終結後
        有清償票款之證據方法（見本院卷頁118反面）。 是乙
        ○○主張其對戊○○有20,355,500元票款債權存在，堪
        以採信。
  (二)關於乙○○對於祥麟公司有無債權存在之爭點：
    １、乙○○與戊○○於94年6 月10日簽署系爭合夥契約，約
        定各出資900萬元，共同投資台東市○○段1729 地號、
        1741地號土地新建工程（下稱台東建案），並成立祥麟
        公司，由戊○○為負責人，而乙○○於94年5月間至8月
        間先後給付投資款共900 萬元予戊○○，有系爭合夥契
        約及股金收入簽收明細表附卷可稽（見原審卷(一)頁222-
        223）。又系爭合夥契約第6條約定：台東建案利潤分配
        為扣除所有成本支出後，由乙○○、戊○○各分回50%
        ；第7 條則約定「本案之所有付出成本損益均由合夥人
        戊○○負責之，乙○○僅為現金出資後取得利潤，其利
        潤並得於95年3 月31日前連帶投資本金一次退還之」。
        準此以觀，堪認乙○○與戊○○共同合夥出資成立祥麟
        公司以經營台東建案工程。嗣戊○○開立原判決附表一
        編號13所示900萬元之支票1紙交付乙○○以為投資本金
        之返還，經乙○○於票載發票日96年12月31提示遭退票
        等情，有支票影本及台北市票據交換所退票理由單在卷
        可證（見原審卷(一)頁169）。 由此可見，乙○○主張其
        對戊○○有系爭20,355,500元之票款債權，實係包含乙
        ○○對於戊○○就合夥投資台東建案工程所生之900 萬
        元返還債權在內。
    ２、按各合夥人之出資，及其他合夥財產，為合夥人全體之
        公同共有，民法668 條定有明文。又於合夥關係存續中
        ，執行合夥事業之合夥人為他合夥之代表，其為合夥取
        得之物及權利，亦屬合夥人全體公同共有（最高法院64
        年台上字第1923判例意旨參照）。而系爭合夥契約第11
        條約定「合夥人戊○○應成立祥麟公司，由戊○○為負
        責人及支票發票人」、第9條第2項約定「本投資案內之
        新建房屋起造人分別登記為祥麟公司及乙○○」、第10
        條第2 項約定「本案之銷售應由戊○○負責簽約收款」
        ，由此固堪認，依合夥契約之約定而成立之祥麟公司、
        戊○○因執行合夥業務之所得，或因台東建案所生之任
        何利潤或持有之財產，均屬系爭合夥財產。惟乙○○為
        台東建案之合夥人，依系爭合夥契約第7 條約定得請求
        給付900 萬元之相對人為戊○○，而非合夥，此觀之戊
        ○○係以個人名義開立上開900 萬元之支票交付乙○○
        可佐，則系爭900萬元債務既非合夥債務，自無民法681
        條之適用。是乙○○主張祥麟公司就系爭900 萬元之債
        務應與戊○○連帶負清償之責云云，尚不足採。
  (三)關於乙○○主張以債權抵償系爭房地尾款之爭點：
    １、按請求履行債務之訴，原告就其所主張債權發生原因之
        事實，固有舉證之責任，若被告自認此項事實而主張該
        債權已因清償而消滅，則清償之事實，應由被告負舉證
        之責任，此觀民事訴訟法第277條之規定自明（ 最高法
        院28年上字第1920號判例意旨參照）。又民事訴訟法第
        400條第2項對經裁判之抵銷數額，復明定有既判力，則
        主張抵銷之當事人就其主張抵銷之債權及數額確實存在
        之事實自負有舉證責任（最高法院88年度台上字第3398
        號判決要旨參照）。本件被上訴人乙○○及丁○○對於
        向上訴人買受系爭A4房地及系爭A3、B5房地，依約應給
        付買賣總價各為530萬元及520萬元、510萬元等情， 既
        不爭執，則其就所辯180萬元及468萬元、 459萬元之尾
        款債務已因清償或抵銷而消滅之事實，依上開說明，自
        應負舉證之責任。
    ２、系爭A4房地買賣部分：
      (1)上訴人於96年4 月24日與乙○○就系爭A4房地簽訂買賣
        契約，由戊○○為土地之出賣人、祥麟公司為房屋之出
        賣人，約定總價530萬元，乙○○於96年4月9日及96年4
        月23日業已分別交付100萬元、 250萬元，餘款180萬元
        則委由祥麟公司申辦銀行貸款。嗣系爭不動產於96年8
        月10日經核發取得房屋使用執照，上訴人於96年9 月12
        日完成所有權移轉登記予乙○○之事實，為兩造所不爭
        執，並有買賣契約暨附件「付款辦法」、「代辦貸款委
        託書」、土地暨建物登記簿謄本附卷可稽（見原審卷(一)
        頁12-28、71-78），自堪信為真實。
      (2)又上訴人於96年11月26日以乙○○未繳付剩餘之買賣價
        金180萬元為由，寄發存證信函限期七日催告給付 （見
        原審卷(一)頁86-91）。嗣於96年12月4日乙○○委託律師
        以台北市敦南郵局第72、73號存證信函分別回覆「本人
        買受祥麟公司於花蓮縣新城鄉興建之房屋乙棟，業繳清
        房地所有價金，經祥麟公司收受確認無訛…」、「本人
        近年來，前後借出共20,0355,500 元予祥麟公司戊○○
        ，供其興建房屋周轉之用，戊○○陸續開立支票十四張
        為憑。嗣戊○○向本人兜售祥麟公司興建坐落花蓮縣新
        建房屋三棟，本人本無意購買，但因戊○○一再請託，
        本人乃勉強同意，並已付清所有買賣價款。詎至今年，
        前開十四張支票之借款陸續到期後，戊○○仍不予理會
        …」等語，並無以其對於戊○○之20,0355,500 元債權
        供抵銷之表示，此有上開存證信函在卷可稽（見原審卷
        (一)頁253-258）。
      (3)依系爭契約第13條第1 項「房屋土地產權登記應於房屋
        使用執照取得1 個月內辦理所有權移轉登記，…」之約
        定，上訴人本應於系爭A4房地經核發取得房屋使用執照
        1個月即96年9月10日內辦理移轉登記，是僅以上訴人於
        96年9 月間將系爭A4房地移轉登記予乙○○，尚不足推
        認乙○○已清償尾款180萬元。 此外，乙○○復未提出
        任何已清償該尾款之證據方法，已難認其確已提出給付
        而清償尾款。至乙○○提出96年10月18日之對話錄音及
        譯文，援引其中乙○○表示：你還沒交屋啊？我要如何
        給你？」、戊○○回答：「我權狀已經給你了，我沒交
        屋？」等語（見本院卷頁92、119反面），顯不足以證
        明雙方有以系爭票款債權抵償系爭房地尾款之情，再由
        上述乙○○仍發函催討系爭票款之情以觀，實難認其與
        戊○○就系爭A4房地買賣未付餘款180 萬元部分有何抵
        償之合意，亦難認乙○○有單方為抵銷之意思表示。
      (4)系爭契約第17條第1 項約定：「甲方（即乙○○）應於
        鷹架拆除完成後，將貸款所需證件交乙方（即上訴人）
        指定之土地專業代理人向銀行辦理對保手續並向銀行開
        立帳戶。…用以繳納甲方應付未付之房屋土地款。」，
        第6條第4款約定：「如甲方之應繳期款延遲至使用執照
        核發1 個月後，且經乙方以存證信函催繳而未繳款者，
        視同甲方違約，且同意依第24條違約之處罰規定辦理，
        並得將已過戶予甲方之所有權人名義回復予乙方…。」
        ，第24條第2項則約定：「…屬甲方違約時，乙方得以
        甲方違約為由解除本約，並得要求沒收甲方已付價款；
        如產權已移轉予甲方，則甲方應無條件配合回復產權予
        乙方…。」（見原審卷(一)頁13-19）。 茲乙○○迄至系
        爭A4房地已取得使用執照1個月後仍未給付尾款180萬元
        ，依上開約定自屬違約。經上訴人以96年11月26日台北
        縣土城郵局第612 號存證信函，催告乙○○於函到七日
        內繳付，逾期即解除契約（見原審卷(一)頁86-91）。 乙
        ○○於收受該催告函後，僅於96年12月4 日委託律師回
        覆上函，另無法舉證證明有清償之事實或抵銷之合意或
        表示，已如上述，則上訴人以乙○○違約為由，主張解
        除系爭A4房地買賣契約，尚非無據。
   ３、系爭A3、B5房地買賣部分：
      (1)上訴人於96年7 月22日與丁○○就系爭A3、B5房地簽訂
        買賣契約，由戊○○為土地之出賣人、祥麟公司為房屋
        之出賣人，約定總價各為520萬元、510萬元，丁○○簽
        約時分別交付52萬元、51萬元，餘款468萬元、459萬元
        則依房屋結構體完成5%、鷹架拆除5%、使用執照取得3%
        、銀行貸款75%、交屋2%之總價百分比按期繳付。 嗣系
        爭不動產於96年8 月10日經核發取得房屋使用執照，上
        訴人則於96年9 月20日完成所有權移轉登記予丁○○之
        事實，亦為兩造所不爭執，並有買賣契約暨附件「付款
        辦法」附卷可稽（見原審卷(一)頁29-64）， 自堪信為真
        實。
      (2)上訴人於96年11月26日以丁○○未繳付剩餘之買賣價金
        927 萬元為由，寄發存證信函催告給付（見原審卷(一)頁
        79-85）。嗣於96年12月4日丁○○委託律師以台北市敦
        南郵局第74號存證信函分別回覆「本人買受祥麟公司於
        花蓮縣新城鄉興建之房屋兩棟，業繳清房地所有價金，
        經祥麟公司收受確認無訛…」等語（見原審卷(一)頁259-
        260），亦無任何主張抵銷之表示。
      (3)依系爭契約第13條第1 項「房屋土地產權登記應於房屋
        使用執照取得1 個月內辦理所有權移轉登記，…」之約
        定，互核以觀，上訴人依約本應於系爭A3、B5房地經核
        發取得房屋使用執照1個月即96年9月10日內辦理移轉登
        記，則僅以上訴人於96年9 月間將系爭A3、B5房地移轉
        登記予丁○○，尚不足推認丁○○已清償餘款468 萬元
        、459 萬元。此外，丁○○復未提出任何已清償該價款
        之證據方法，已難認其確已提出給付而清償所餘價款。
        又丁○○對於戊○○、祥麟公司均無債權存在之事實，
        為兩造所不爭執，已如上述，其自無從對系爭未付價款
        為抵銷權之行使。縱認被上訴人主張系爭A3、B5房地部
        分乃乙○○借用丁○○之名義買賣及登記等情為真，惟
        觀之乙○○仍委託律師以台北市敦南郵局第73號存證信
        函回覆上述內容並催討系爭票款（見原審卷(一)頁256-25
        8）， 亦難認乙○○與戊○○就系爭A3、B5房地買賣未
        付餘款共927 萬元部分有何抵銷之合意，或乙○○有單
        方為抵銷之意思表示。
      (4)系爭A3、B5之買賣餘款468萬元、459萬元，依約應按房
        屋結構體完成5%、鷹架拆除5%、使用執照取得3%、銀行
        貸款75%、交屋2% 之總價百分比分期繳付，已如上述。
        又系爭買賣契約第6條第4款約定：「如甲方（即丁○○
        ）之應繳期款延遲至使用執照核發1 個月後，且經乙方
        （即上訴人）以存證信函催繳而未繳款者，視同甲方違
        約，且同意依第24條違約之處罰規定辦理，並得將已過
        戶予甲方之所有權人名義回復予乙方…。」，第24條第
        2 項則約定：「屬甲方違約時，乙方得以甲方違約為由
        解除本約，並得要求沒收甲方已付價款；如產權已移轉
        予甲方，則甲方應無條件配合回復產權予乙方…。」（
        見原審卷(一)頁31-55）。 茲丁○○迄至系爭A3、B5房地
        已取得使用執照1個月後仍未給付餘款共927萬元，依上
        開約定自屬違約。經上訴人以96年11月26日台北縣土城
        郵局第613 號存證信函，催告丁○○於函到七日內繳付
        ，逾期即解除契約（見原審卷(一)頁79-85）。 丁○○於
        收受該催告函後，僅於96年12月4 日委託律師回覆上函
        ，另無法舉證證明有清償之事實或抵銷之合意或表示，
        已如上述，則上訴人以丁○○違約為由，主張解除系爭
        A3、B5房地買賣契約，亦屬有據。
  (四)關於上訴人請求撤銷被上訴人信託之行為，及請求乙○○
      、丁○○將系爭不動產移轉登記予上訴人所有之爭點：
    １、按信託行為有害於委託人之債權人權利者，債權人得聲
        請法院撤銷之。信託法第6條第1項定有明文。其立法理
        由乃「為防止委託人藉成立信託脫產，害及其債權人之
        權益，爰參考民法第244條第1項之規定，於本條第1 項
        規定信託行為有害於委託人之債權人之權利者，債權人
        得聲請法院撤銷之，而不以委託人於行為時明知並受益
        人於受益時亦如其情事者為限，以保障委託人之債權人
        ，並期導信託制度於正軌。」。準此，依本條項規定，
        只要債務人所為之信託行為有害於債權者，債權人即得
        聲請法院撤銷，不以委託人於行為時明知且受益人於受
        益時亦知其情事者為必要。經查，系爭A3、B5房地買受
        人丁○○及系爭A4房地買受人乙○○經上訴人催告給付
        尾款後，隨即於96年11月27日及同月29日分別與國泰世
        華銀行訂立信託契約，並就花蓮縣新城鄉○○段1559-1
        1 地號土地及其上同段1144建號建物、同段1559-5地號
        土地及其上同段1150建號建物、 同段1159-12地號土地
        及其上同段1148建號建物，均於96年12月5 日完成以信
        託為登記原因之所有權移轉登記，有土地暨建物登記謄
        本、土地登記申請書在卷可憑（見原審卷(一)頁65-71、9
        2-99），自屬有害於上訴人解約後之回復原狀債權行使
        。被上訴人國泰世華銀行辯稱：其與乙○○、丁○○簽
        訂信託契約時，對於是否損及受託人之債權人權益無法
        臆測，並未害及上訴人債權云云，尚不足採。是上訴人
        依上開規定，訴請撤銷有害其債權之上開房地信託契約
        債權行為及信託登記物權行為，並塗銷信託證記，即屬
        有據，應予准許。
    ２、系爭買賣契約第24條第2 項約定：「屬甲方違約時，乙
        方得以甲方違約為由解除本約，並得要求沒收甲方已付
        價款；如產權已移轉予甲方，則甲方應無條件配合回復
        產權予乙方。」，而上訴人以丁○○、乙○○違約為由
        ，主張解除系爭A3、B5及A4房地之買賣契約，均屬有據
        ，已如上述。準此，上訴人依上開約定請求乙○○、丁
        ○○回復原狀，將系爭不動產分別移轉登記予上訴人所
        有，為有理由，亦應准許。又上訴人依買賣契約第24條
        第2項約定請求移轉登記，其併依民法第179條請求部分
        ，即無審究之必要，附此敘明。
五、綜上所述，上訴人依信託法第6條第1項規定，訴請撤銷乙○
    ○、丁○○與國泰世華銀行間之信託債權及物權行為，並塗
    銷信託登記，另依買賣契約第24條第2 項約定，請求乙○○
    、丁○○將系爭不動產分別移轉登記予上訴人所有，均為有
    理由，應予准許。原審為上訴人敗訴之判決，尚有未洽。上
    訴意旨指摘原判決不當，求予廢棄改判，為有理由。爰由本
    院予以廢棄改判如主文所示。
六、本件事證已明，兩造其餘攻擊防禦方法與所舉證據，核與本
    件判決結果不生影響，爰不再逐一論駁，附此敘明。
丙、據上論結，本件上訴為有理由，依民事訴訟法第450條、 第
    463條、第385條第1項前段、第78條、第85條第1項前段，判
    決如主文。
中    華    民    國    99    年    8     月    31    日
                    民事第十庭
                        審判長法  官  黃豐澤
                              法  官  林麗玲
                              法  官  鄭純惠
正本係照原本作成。
如不服本判決，應於收受送達後20日內向本院提出上訴書狀，其
未表明上訴理由者，應於提出上訴後20日內向本院補提理由書狀
（均須按他造當事人之人數附繕本）上訴時應提出委任律師或具
有律師資格之人之委任狀；委任有律師資格者，另應附具律師資
格證書及釋明委任人與受任人有民事訴訟法第466 條之1第1項但
書或第2 項（詳附註）所定關係之釋明文書影本。如委任律師提
起上訴者，應一併繳納上訴審裁判費。
中    華    民    國    99    年    9     月    7     日
                              書記官  劉麗芬
附註：
民事訴訟法第466條之1（第1項、第2項）：
對於第二審判決上訴，上訴人應委任律師為訴訟代理人。但上訴
人或其他法定代理人具有律師資格者，不在此限。
上訴人之配偶、三親等內之血親、二親等內之姻親，或上訴人為
法人、中央或地方機關時，其所屬專任人員具有律師資格並經法
院認為適當者，亦得為第三審訴訟代理人。

司法院資訊處製作；財團法人民間司法改革基金會備份。
